臺灣高等法院民事判決
110年度上易字第700號
上訴人即附  
帶被上訴人  鄭啓龍  
            曾士晟  
            曾士峰  
被上訴人即  
附帶上訴人  林榮基  

訴訟代理人  薛欽峰律師
            陳緯諴律師
上列當事人間請求侵權行為損害賠償事件，上訴人對於中華民國
110年3月25日臺灣臺北地方法院110年度訴字第1025號第一審判
決提起上訴，被上訴人提起附帶上訴，本院於110年9月15日言詞
辯論終結，判決如下：
    主      文
上訴及附帶上訴均駁回。
第二審訴訟費用關於上訴部分，由上訴人連帶負擔；關於附帶上
訴部分，由附帶上訴人負擔。
    事實及理由
一、被上訴人即附帶上訴人林榮基主張：上訴人鄭啓龍為上訴人
    曾士晟、曾士峰（以下各稱其姓名，合稱上訴人）兄弟之共
    同友人，曾士晟、曾士峰並稱呼鄭啓龍為叔叔，渠等彼此間
    交誼深厚，且平日生活起居地點均係在高雄市區，鄭啓龍僅
    因不滿原先在香港創辦並經營「銅鑼灣書店」之被上訴人，
    關於香港民主人權之理念及訴求，且在得知被上訴人將於民
    國109年4月25日，在臺北市○○區○○○路0○0號10樓2室，開幕
    經營名稱亦為「銅鑼灣」之書店，鄭啓龍竟透過網際網路蒐
    集被上訴人個人照片及上述「銅鑼灣」書店設址地點相關街
    景照片圖檔，並與曾士晟、曾士峰於同年4月21日上午7時許
    ，前往上述「銅鑼灣」書店設址地點附近守候，俟鄭啓龍於
    該日上午8時30分許見到被上訴人下樓外出後，便以手機通
    知曾士晟、曾士峰尾隨被上訴人至位在臺北市○○區○○○路0段
    000號1樓之「路易莎咖啡店」，因見被上訴人隨後坐在該咖
    啡店戶外座位區用餐，便先由曾士峰拿出隨身攜帶之瓶裝紅
    漆，並將其中所裝紅漆倒入紙杯後，再持該紙杯衝向被上訴
    人，且朝被上訴人身體猛力潑灑杯內所裝紅漆，曾士晟則在
    一旁持用手機拍攝以被上訴人為對象之潑漆前後對比照片（
    下稱系爭行為），被上訴人因系爭行為致使頭部（髮）、臉
    部、上半身及雙手（小腿、腳）均沾染紅漆，及受有雙手（
    腳）、背部與胸部表淺損傷等傷勢，並藉此強暴手段達到公
    然侮辱被上訴人之目的。被上訴人因對抗中共專制政權致遭
    受迫害，實已成為反對中國共產黨獨裁政權之世界知名人物
    ，而上訴人係故意以潑灑紅漆方式侵害被上訴人之身體、健
    康、名譽、自由，渠等不法行為爆發後乃迭經國內外媒體報
    導，對被上訴人及臺灣社會，均具有指標性之侵害，情節重
    大，造成被上訴人仍持續無法擺脫生活被迫害之壓力，無法
    正常自由生活，精神打擊非常大，上訴人自應連帶負共同侵
    權行為損害賠償責任等情，爰依民法第184條第1項前段、後
    段、第185條、第195條第1項前段規定，請求上訴人應連帶
    給付被上訴人新臺幣（下同）100萬元本息等語。（原審判
    決上訴人應連帶給付30萬元本息，而駁回被上訴人其餘之訴
    ，上訴人就其敗訴逾10萬元部分聲明不服，提起上訴。被上
    訴人就其敗訴其中70萬元本息部分亦聲明不服，提起附帶上
    訴。至上訴人應給付10萬元部分及被上訴人請求超逾上開部
    分，未據其聲明不服，該部分非本院審理範圍）。並於本院
    聲明：㈠答辯聲明：上訴駁回。㈡附帶上訴聲明：⒈原判決關
    於駁回被上訴人後開第二項部分廢棄。⒉上訴人應再連帶給
    付被上訴人70萬元，及自起訴狀繕本送達翌日起至清償日止
    ，按年息5%計算之利息。
二、上訴人則以：伊等對本院110年度上訴字第290號刑事判決所
    認定之上揭犯罪事實均無意見，已於刑案中均坦承所犯事實
    及錯誤，伊等當日係剛好經過事發地點，遇被上訴人在該處
    吸煙，因伊等前於網站看到被上訴人在募款，認其有吸金，
    且其所賣都是在破壞臺灣人的書籍，曾士晟以手機拍攝潑漆
    全部過程只是想留下傳予鄭啓龍，鄭啓龍雖想上傳網路讓眾
    人觀看，但並未上傳，伊等已多次當庭道歉，且本件僅潑一
    杯漆，被上訴人請求慰撫金金額過高，伊等願賠償10萬元，
    現因民、刑案件之審理，一直無法繼續工作，亦無收入，無
    法賠償再高的金額等語，資為抗辯。並㈠上訴聲明：⒈原判決
    所命給付金額逾10萬元本息部分廢棄。⒉上開廢棄部分，被
    上訴人在第一審之訴及假執行之聲請均駁回。㈡附帶上訴答
    辯聲明：駁回附帶上訴。
三、經查，上訴人因系爭行為致被上訴人身體權及名譽權均受損
    害，涉犯傷害及強暴公然侮辱等不法犯行，上訴人於原法院
    刑事庭109年度審訴字第1384號傷害等案件之準備程序、審
    理程序均已自白犯罪，案經原法院刑事庭109年度審訴字第1
    384號刑事判決渠等共同犯傷害罪，分別處有期徒刑4月、3
    月、3月，嗣檢察官提起上訴，經本院刑事庭以110年度上訴
    字第290號刑事判決廢棄改判有期徒8月、6月、7月，上訴人
    就上開刑事判決均已上訴第三審審理中等情，有馬偕紀念醫
    院乙種診斷證明書及刑案蒐證照片（見臺灣臺北地方檢察署
    109年度偵字第12451號卷第19、199至232頁）、原法院刑案
    準備程序筆錄及審判筆錄（見原法院審訴字卷第123至124頁
    、第132頁、第136頁）及上開歷審刑事判決（見原審卷第11
    至22頁、本院卷第79至87頁）可按，復經本院調閱原法院刑
    事及偵查卷核閱無誤，是上開事實均堪認定。被上訴人請求
    上訴人連帶賠償精神慰撫金100萬元，就超過10萬元部分為
    上訴人所否認，並以前詞置辯，是本件之爭點厥為被上訴人
    依民法第184條第1項、第185條、第195條第1項前段等規定
    ，請求上訴人連帶賠償精神慰撫金100萬元是否適當？茲析
    述如下。
四、被上訴人因上訴人之系爭行為致使伊身體及名譽均受損害，
    依民法第184條第1項前段、第185條第1項、第195條第1項之
    共同侵權行為損害賠償法律關係，請求上訴人連帶賠償精神
    慰撫金應以30萬元為適當，超過部分不應准許：
  ㈠按「因故意或過失，不法侵害他人之權利者，負損害賠償責
    任」、「數人共同不法侵害他人之權利者，連帶負損害賠償
    責任。不能知其中孰為加害人者亦同」、「不法侵害他人之
    身體、健康、名譽、自由、信用、隱私、貞操，或不法侵害
    其他人格法益而情節重大者，被害人雖非財產上之損害，亦
    得請求賠償相當之金額。其名譽被侵害者，並得請求回復名
    譽之適當處分」，民法第184條第1項前段、第185條第1項、
    第195條第1項定有明文。承上所述，上訴人因系爭行為致被
    上訴人身體權及名譽權均受損害，為兩造所不爭，是而，上
    訴人共同不法侵害被上訴人之身體權、名譽權等人格法益，
    應堪認定，被上訴人雖主張上訴人之健康權、名譽權亦受有
    損害，然觀諸馬偕紀念醫院乙種診斷證明書及刑案蒐證照片
    （見臺灣臺北地方檢察署109年度偵字第12451號卷第19、19
    9至232頁）等內容，可知被上訴人雙手、背部、胸部受有淺
    表性之損害，乃不法侵害被上訴人之身體權，尚無從憑以認
    定被上訴人之健康權受有何損害，又上訴人公然於臺北市區
    街頭，對正在用餐之被上訴人潑漆，使被上訴人猝不及防，
    於瞬間即渾身沾染紅漆、狼狽不堪、引人側目，則上訴人之
    目的係在侮辱被上訴人，乃不法侵害被上訴人之名譽權，再
    上訴人之潑漆動作，乃剎那間極為短暫之事，尚難認被上訴
    人之身體活動於當下受有何損害，亦無從憑以認定被上訴人
    之自由權受有何損害，上訴人被訴強制罪部分，復經本院刑
    案判決不另為無罪之諭知（見本院卷第82至83頁）。而上訴
    人所為上揭不法侵害行為，預謀故意於街頭戶外公然為之，
    並以手機錄影犯罪過程，其侵害情節堪認重大，被上訴人因
    此而受有精神上之痛苦，亦可認定，二者間當具相當因果關
    係，是則，被上訴人依民法第184條第1項前段、第185條第1
    項、第195條第1項之共同侵權行為損害賠償法律關係，請求
    上訴人就其所受非財產上損害，連帶賠償精神慰撫金，應屬
    有據。
  ㈡次按，不法侵害他人之人格權，被害人受有非財產上損害，
    請求加害人賠償相當金額之慰撫金時，法院對於慰撫金之量
    定，應斟酌實際加害情形、所造成之影響、被害人所受精神
    上痛苦之程度、雙方之身分、地位、經濟狀況及其他各種情
    形，以核定相當之數額（有最高法院47台上字第1221號、51
    台上字第223號判決意旨可資參照）。經查，被上訴人為香
    島中學、中業專科畢業、目前於臺北市經營銅鑼灣書店、每
    月薪資所得約34,000元，鄭啓龍為高中肄業，從事液化瓦斯
    配管工程工作，月薪約3至4萬元，名下無不動產及車輛，曾
    士晟為國中畢業，目前擔任工地臨時工，月薪約2萬5000元
    ，名下僅有機車一輛，並無不動產，曾士峰為國中畢業，目
    前從事木工，月薪約4萬元，名下僅有汽車1輛，並無不動產
    ，業據兩造陳述明確（見本院卷第61至62、150至151頁），
    並有稅務電子閘門財產所得調件明細表可按（見原審禁閱卷
    第15至26頁），堪信屬實。本院審酌上訴人僅因不滿被上訴
    人先前關於香港民主人權之理念及訴求，不思透過合法途徑
    表達意見，竟共同謀議在公共場所，伺機對被上訴人身體潑
    灑紅色油漆，藉此強暴手段公然侮辱被上訴人，並因此造成
    其身體受有淺表損傷，渠等所為對被上訴人精神上造成相當
    之痛苦，且本件被上訴人係原香港地區銅鑼灣書店之經營者
    ，於國際上已有相當知名度，有各大報章媒體專題報導及新
    聞內容可按（見原審審附民卷第11至77頁），於本案前，因
    欲在臺灣地區亦經營同名之銅鑼灣書店，有其特殊意義，上
    訴人竟以此等暴力方式侮辱、傷害被上訴人，對被上訴人精
    神上造成之痛苦尤甚，且對其心理造成一定程度之影響，復
    斟酌兩造身分、社會地位、智識水準、經濟狀況等一切情狀
    ，認被上訴人請求精神慰撫金以300,000元為適當，應予准
    許，逾此範圍之請求，則不應准許。
  ㈢末按給付無確定期限者，債務人於債權人得請求給付時，經
    其催告而未為給付，自受催告時起，負遲延責任。其經債權
    人起訴而送達訴狀，與催告有同一之效力；又遲延之債務，
    以支付金錢為標的者，債權人得請求依法定利率計算之遲延
    利息；應付利息之債務，其利率未經約定，亦無法律可據者
    ，週年利率為5％，民法第229條第2項、第233條第1項前段、
    第203條分別定有明文。上訴人因上開共同侵害被上訴人人
    格法益行為既應賠償被上訴人300,000元，依上開規定，被
    上訴人自得請求上訴人加付自刑事附帶民事起訴狀繕本送達
    上訴人翌日即自109年10月29日（收受繕本見原審審附民卷
    第5頁）起至清償日止之法定遲延利息。
五、綜上所述，被上訴人依民法第184條第1項前段、第185條第1
    項、第195條第1項之共同侵權行為損害賠償法律關係，請求
    上訴人給付300,000元，及自起訴狀繕本送達上訴人之翌日
    即109年10月29日起至清償日止，按週年利率5％計算之法定
    遲延利息，為有理由，應予准許。逾此範圍之請求，為無理
    由，應予駁回。原審就上開應准許部分，所為上訴人敗訴之
    判決，並無不當，上訴論旨指摘原判決超過10萬元本息部分
    不當，求予廢棄改判，為無理由。原審就上開不應准許部分
    ，所為被上訴人敗訴之判決，亦無不合，被上訴人附帶上訴
    請求廢棄改判，亦無理由，均應予駁回上訴或附帶上訴。
六、本件事證已臻明確，兩造其餘之攻擊或防禦方法及所用之證
    據，經本院斟酌後，認為均不足以影響本判決之結果，爰不
    逐一論列，附此敘明。
七、據上論結，本件上訴及附帶上訴均為無理由，依民事訴訟法
    第449條第1項、第78條、第85條第2項，判決如主文。
中　　華　　民　　國　　110 　年　　10　　月　　6 　　日
                  民事第十六庭 
                      審判長法  官  朱耀平
                            法  官  邱育佩
                            法  官  呂明坤
正本係照原本作成。
不得上訴。
中　　華　　民　　國　　110 　年　　10　　月　　6 　　日
　　　　　　　　　　　　　 
　　　　　　　　　　　　　  書記官  張淑芳